【裁判字號】    94,訴,1501
【裁判日期】    950906
【裁判案由】    綜合所得稅
【裁判全文】
臺北高等行政法院判決
                                     94年度訴字第01501號
                              .
原      告  甲○○
訴訟代理人  楊淑卿  會計師
被      告  財政部臺北市國稅局
代  表  人  張盛和(局長)
訴訟代理人  乙○○
            丙○○
上列當事人間因綜合所得稅事件，原告不服財政部中華民國94年
3月23日台財訴字第09300555840號及94年3月22日台財訴字第093
00554830號訴願決定，提起行政訴訟。本院判決如下：
    主  文
原告之訴駁回。
訴訟費用由原告負擔。
    事  實
一、事實概要：原告88及89年度綜合所得稅結算申報，短漏報取
    自訴外人陳謙吉利用匯豐證券股份有限公司（下稱匯豐證券
    公司）給付之利息所得各新台幣（下同）12,444,003元、6,
    959,043 元，經法務部調查局臺北市調查處（下稱臺北市調
    處）查獲，通報被告審理違章成立，乃併同各該年度短漏報
    營利所得分別為116,556 元、132,046 元，併計核定原告88
    、89年度綜合所得總額分別為14,948,942元、10,311,076元
    ，淨額為14,563,942元、9,923,076 元，補徵稅額各4,817,
    595 元、2,708,021 元，並依所得稅法第110 條第1項 規定
    ，按前開各年度所漏稅額4,834,011 元、2,724,488 元，分
    別依漏報所得有無扣免繳憑單處以0.2 倍及0.5 倍之罰鍰合
    計各2,403,500 元、1,347,000 元。原告對被告核定前開利
    息所得及該部分罰鍰不服，申請復查，未獲變更，提起訴願
    亦經決定駁回後，遂提起本件行政訴訟。
二、兩造聲明：
    (一)原告聲明：訴願決定、原處分（含復查決定）關於核定原
      告88、89年度年取自陳謙吉之利息所得所為補稅及罰鍰處
      分均撤銷。
    (二)被告聲明：駁回原告之訴。
三、兩造之爭點：被告以原告有前開利息所得，併計歸課原告綜
                合所得稅，是否違反收付實現原則？
    (一)原告主張之理由：
      1.按個人綜合所得稅之課徵，係以收付實現為原則，惟有
        符合收付實現之構成要件，稽徵機關始能發動稽徵公權
        。復依行政程序法第5條「行政行為之內容應明確」之
        明文，收付實現之構成要件，係以支付及收取之資金流
        程明確為斷，稽徵機關須就個案「所得」於何時、地由
        誰收（付）、如何收付及收付多少等舉出積極證物，包
        括資金流程、支付工具、支付帳戶等始符合收付實現之
        構成要件。惟查，原告在匯豐證券公司除合法買賣股票
        之存款外，未曾授權陳謙吉以錢條方式收取利息，被告
        所依據台北地檢署扣押資料，僅係陳謙吉個人盜用他人
        存款帳戶之行為，不可歸責於原告；再者，計息與收息
        係二回事，陳謙吉未經原告同意，內部為如何之計算，
        並不能作為原告收取系爭利息之依據。
      2.次按，行政程序法第36條規定，稽徵機關應負起依職權
        調查之義務，以擔保課稅及裁罰處分之合法性，而保障
        納稅義務人之財產權。基此，被告自應依職權證明本案
        該當收付實現之構成要件，惟被告僅以台北地檢署之數
        據資料及台北地院91年度訴字105 刑事判決等，據向原
        告補稅處罰。按刑事判決並不能拘束行政機關，刑事判
        決與行政處分應各自認定事實 (行政法院46年判字第8
        號判例、55年判字第2 號判例參照)， 前開刑事判決並
        未就原告收取系爭所得為實質審查，亦未有原告取有系
        爭利息之記載，自不能以被告所提出陳謙吉內部記載之
        日記帳、所得計算明細表、錢條等作為本案事實認定之
        依據；被告亦未依前揭行政程序法規定，依職權舉出足
        以證明陳謙吉確已支付及原告確已收取之積極資金流程
        證明，空言原告取有系爭利息所得，對事實之調查顯有
        程序及內容上之瑕疵，其依此作成之補稅及裁罰處分即
        具有違法性。
      3.又依行政法院75年判字第681號判決：「按具備稅法所
        規定之一定要件者，稅捐稽徵機關始對之有課稅處分之
        機能，主張稅法所規定之法律效果者，應就該規定之要
        件，負舉證責任。」被告稱原告88、89年度分別「取自
        陳謙吉給付之利息所得12,444,003元、6,959,043元」
        ，即應舉出「收付之資金流程」方符合構成要件該當性
        ，惟台北地檢署移送之資料附諸闕如，被告又自始至終
        未依行政序法第36條負起職權舉證系爭利息收付事實資
        金流程之責。依行政訴訟法第136 條準用民事訴訟法第
        277 條「當事人主張有利於己之事實者，就其事實有舉
        證之責任。」被告既不能對於支持其處分之規範要件事
        實負起舉證責任，其補稅及裁罰處分顯然違法。
      4.末查，陳謙吉之日記帳不足以證明原告「收有」利息，
        其不具證據力，已如前述。縱依該不具證據力之日記帳
        ，亦僅89年1 月14日計息1,542,645 元及89年2 月22日
        計息1,336,959 元記載為「付現」，其餘既未亦非記載
        「付現」，則被告認定原告88年度「收有」利息12,444
        ,003 元 ，89年度「收有」利息6,959,043 元，顯無依
        據，所為補稅、處罰違法至明。
    (二)被告主張之理由：
      1.本件案外人陳謙吉等人利用經營匯豐證券公司業務之便
        ，藉匯豐證券公司名義，透過該公司管理部人員，以「
        錢條」、「帳上存款」等方式，向原告等之不特定多數
        人收受款項、吸收資金，並給付出借款項者之融資利息
        ，案經臺北市調查處查獲上開違反銀行法、證券交易法
        及逃漏稅捐等不法情事，移送台北地檢署偵查提起公訴
        ，並經台北地院91年度訴字第105 號刑事判決，依實質
        審查結果，認定上開罪證之構成要件事實俱與檢調查緝
        及起訴之事實相符，此有各該檢調機關之相關文件及該
        法院判決書影本附卷可按。
      2.依前揭刑事判決犯罪事實所載，陳謙吉等人以每萬元每
        日3 元之利息（日利率萬分之3）， 向判決附表所列之
        不特定多數人（原告亦列於附表一編號94）借款，又郭
        俊麟90年10月17日調查筆錄中稱，系爭利息均按時計算
        ，如金主要支領利息，則從陳謙吉個人資金以現金支付
        ，如不支領利息，則另開立新的錢條交予金主留存，且
        該項利息支出係分散登記在陳謙吉個人之日記帳中，足
        證系爭日記帳載內容確為真實，依證據共通原則，原告
        涉及逃漏稅捐之相關事證，自得援為本件課稅處分之構
        成要件事實。
      3.查原告係以「錢條」方式貸與11427 萬元予陳謙吉等人
        ，並約定以日息萬分之三計息之事實，核為前述調查及
        判決確認有案；又經就借調該刑案之相關帳證查核結果
        ，原告與陳謙吉等人88及89年度借貸資金往來（甲○○
        債權申報表）及核計利息情形（陳謙吉案辯護人謬律師
        92.2.11 庭呈「錢條統計資料」），均逐筆詳載於帳冊
        中，經被告逐筆重新核計結果，原告88、89年度利息所
        得分別計12,444,003元、6,959,043 元，與原核定依臺
        北市調處通報核定之利息所得金額相符，亦有88、89年
        度陳謙吉日記帳可證。復參據上開以錢條方式貸借款項
        ，即係陳謙吉等人開立錢條，作為借據，載明債權人、
        金額、日期及利息以作為債權憑證。該利息為每日結算
        ，以現金支付，而自88年起，改以每個月結算並支付乙
        次，於金主即時支領利息時，以現金支付，如金主不欲
        結領利息，則將利息滾入本金，另開立新錢條交予金主
        為憑等事證以觀，原告當年度取有系爭利息所得之事實
        ，堪可認定。故被告據以併計歸課原告補徵原告綜合所
        得稅，揆諸所得稅法第14條第1 項第4 類規定，並無不
        合。
      4.又查，有所得即應納稅，為所得稅之基本精神，而為現
        代國民之普世認知，原告各該年度既有前開利息所得，
        自應注意使之符合稅法之強行規定，且其執為漏報之事
        由，尚非不可避免，則原告應注意、能注意而不注意，
        致漏未申報，縱非故意，仍難卸免其過過失漏報之責，
        依大法官釋字第275 號解釋意旨，自應受罰。故被告依
        所得稅法第110 條第1 項規定，以原告涉有前述違章事
        實，處以系爭罰鍰，即無不合；又原處分以法定2 倍以
        下之0.2 及0.5 倍分別予以處罰，實已考量原告之違章
        程度所為之適切裁罰，亦無違誤。
    理  由
一、按「個人之綜合所得總額，以其全年左列各類所得合併計算
    之︰…第四類︰利息所得︰凡公債、公司債、金融債券、各
    種短期票券、存款及其他貸出款項利息之所得…。」「納稅
    義務人應於每年2月20日起至3月底止，填具結算申報書，向
    該管稽徵機關，申報其上一年度內構成綜合所得總額或營利
    事業收入總額之項目及數額，以及有關減免、扣除之事實，
    並應依其全年應納稅額減除暫繳稅額、尚未抵繳之扣繳稅額
    及可扣抵稅額，計算其應納之結算稅額，於申報前自行繳納
    。」及「納稅義務人已依本法規定自行辦理結算申報，但對
    依本法規定應申報課稅之所得額有漏報或短報情事者，處以
    所漏稅額2倍以下之罰鍰。」行為時所得稅法第14條第1項第
    4類、第71條第1項前段及第110條第1項分別定有明文。
二、本件被告以原告88及89年度綜合所得稅結算申報，短漏報取
    自訴外人陳謙吉利用匯豐證券公司給付之利息所得各12,444
    ,003 元、6,959,043元，經台北市調處查獲，通報被告審理
    違章成立，乃併同各該年度短漏報營利所得分別為116,556
    元、132,046 元，併計歸課原告綜合所得稅，除發單補徵稅
    額4,817,595 元、2,708,021 元外，並依所得稅法第110 條
    第1 項規定，就前開年度所漏稅額4,834,011 元、2,724,48
    8 元，分別依漏報所得有無扣免繳憑單處以0.2 倍及0.5 倍
    之罰鍰合計各2,403,500 元、1,347,000 元之事實，為兩造
    所不爭，並有原告前開結算申報書、被告核定通知書及罰鍰
    處分書附原處分卷可稽，堪信為真實。
三、原告對被告核定漏報前開利息所得及該部分罰鍰不服，起訴
    主張：綜合所得稅以收付實現為原則，其除在匯豐證券公司
    買賣股票外，並未授權陳謙吉以錢條方式收取利息，依台北
    地院91年度訴字105 號刑事判決及陳謙吉之日記帳，均不足
    以證明原告有收受利息，被告未依行政程序法第36條規定，
    依職權調查並舉證證明原告確已收取利息之積極資金流程，
    即有瑕疵，其補稅及罰鍰處分顯然違法等語。故本件之爭執
    ，在於原告有無前開利息所得？及被告併計歸課原告綜合所
    得稅，有無違反收付實現原則？
四、經查：
    (一)按個人綜合所得稅採收付實現制，意即以個人對於收入客
      體已取得物權之使用、收益及處分之實際支配狀態，以認
      定收入之實現。又民法第207條第1項所謂利息不得滾入原
      本再生利息，係限制債權人不得片面將利息滾入原本，若
      經債權債務雙方之同意，約定將利息滾入原本，即非法所
      不許（最高法院41年度台上字笫1105號判例意旨參照）；
      而動產所有權之移轉，雖以現實交付為原則，但亦容許指
      示交付、簡易交付及占有改定之方式為之（民法第761 條
      參照），而利息滾入原本者，即如占有改定之情形，自應
      發生物權移轉效力。另借貸契約中之「計息日」與「領息
      日」，核屬不同之法律概念，所謂「計息日」，係指計算
      利息或利息入帳之日期；而「領息日」則是實際領取利息
      之日期，二者未必相同。因此，當借貸雙方允計複利計息
      時，計息日所生之利息即可滾入本金中，做為計算下一期
      利息之本金基礎，但在稅法上，如僅計息日屆至，而領息
      日不同時屆至者，因借款人尚未處於得實際支配該利息狀
      態下，自難認該利息所得之稅捐客體已實質歸屬於稅捐主
      體之借款人身上；惟當計息日及領息日同時屆至，且借貸
      雙方約定，借款人可自由決定利息是否滾入原本或領取現
      金者，因借款人對該利息既已取得物權之實際支配權能，
      自應認該筆利息所得已實現並完成歸屬於借款人，如借款
      人決定將利息滾入原本時，應屬取得利息所得後之另一投
      資處分行為，自不影響前開已實現之利息所得；至於事後
      滾入原本而已實現之利息，如發生貸款人無法返還之情事
      ，係屬另一借貸損失之發生，不僅與原滾入原本之利息收
      入無關，且在現行個人綜合所得稅制下，利息收入項下亦
      不認列成本及損失，因此此等損失，亦不構成計算所得之
      減項，均合先說明。
    (二)查陳謙吉自70年間起，利用經營匯豐證券公司業務之機會
      ，於該公司內部另設私人帳務部門，以管理部(一)名義從事
      丙種墊款業務，且因自有資金不足及彌補虧損，乃透過前
      開管理部(一)人員，以「錢條」、「帳上存款」方式，向不
      特定多數人收受款項、吸收資金，使匯豐證券公司對外經
      營收受存款業務，並自86年5 月間起由郭俊麟擔任前開管
      理部(一)副理，負責處理前開收受款項業務，其中以「錢條
      」方式吸收資金，係對不特定之多數人（下簡稱金主），
      許以日利率萬分之三之利息，其方式由郭俊麟指示前開管
      理部(一)職員收受款項及開立錢條，有關利息到期日並未特
      別約定，金主可隨時持錢條至該管理部(一)結算領取利息（
      均由陳謙吉個人資金內動支）；而領取利息方式，金主可
      自行決定領取利息現金，或將結算應得之利息滾入原本繼
      續生息（即採取複利方式計息），再由前開管理部(一)職員
      另立新錢條交予金主留存，因轉入本金之利息並非整數，
      金主亦可以現金補足差額，俾借款本金形成一個整數，以
      便往後計息，並由前開管理部(一)職員將各金主結算付息情
      形記載於陳謙吉個人之日記帳中等情，業據郭俊麟於台北
      市調處訊問及偵審中坦承不諱，核與前開管理部(一)經辦人
      員張淑圓、陳心淳、林貴英及符玉珠於台北地院91年度訴
      字第105 號刑事案件審理時具結證述情形相符，並經本院
      調閱前開刑事案卷查明屬實，並有台北地院前開刑事判決
      及臺灣高等法院93年度金上重訴字第1 號刑事判決附本院
      卷可參，自堪信為真正。
    (三)又查，原告有以錢條方式借款予陳謙吉，嗣陳謙吉因前開
      犯行被查獲致匯豐證券公司宣布停業時，原告持有匯豐證
      券公司名義之錢條4 紙，金額各為5000萬元、5000萬元、
      1000萬元及427 萬元，並向該公司申報債權11420 萬元等
      情，為前揭刑事判決所認定之事實 (原告為前揭刑事判決
      附表一編號94所示之金主)， 並有原告填具之債權申報表
      及其提出之錢條四紙附本院卷可稽。又經本院調取上開刑
      事案件查扣陳謙吉之日記帳及相關帳證，交由被告查核結
      果，原告與陳謙吉於88、89年度借貸資金往來及核計利息
      情形，均逐筆詳載於帳冊中，經被告逐筆重新核計結果，
      原告88、89年度自匯豐證券公司結算之利息分別為12,444
      ,003 元 、6,959,043 元，除領取部分小額現金利息外，
      其餘金額均滾入借款本金中，以為下一階段借款本金數額
      ，核與原核定依台北市調處通報核定之利息所得金額相符
      ，亦有前開日記帳及利息所得計算明細表附本院卷可參，
      足堪信為真實。原告事後翻異前詞，辯稱僅在匯豐證券公
      司買賣股票，並未以錢條方式借款予陳謙吉而收取利息云
      云，核不足採。
    (四)故揆諸前揭說明及前開事證，原告係以錢條方式借款予陳
      謙吉，而按日息萬分之三計算利息，且依約定原告可隨時
      計息及領息，並可自由決定利息是否滾入原本或領取現金
      ，足證原告對該利息已取得物權之實際支配權能，則原告
      於88、89年度與匯豐證券公司結算之前開利息12,444,003
      元、6,959,043 元，不論是現金付息或將之滾入原本中，
      應認均已實現並完成歸屬於原告，至原告決定將利息滾入
      原本時，應屬取得利息所得後之另一投資處分行為，自不
      影響前開已實現之利息所得，被告以原告88、89年取有前
      開利息所得，併計歸課補徵原告綜合所得稅，洵屬有據。
      原告主張僅有前開日記帳所載「付現」之現金利息，為已
      實現之利息所得云云，亦非有據。
    (五)末查，綜合所得稅採結算申報制，原告為納稅義務人，既
      有前開利息所得而未依前揭所得稅法第71條第1 規定申報
      ，已構成客觀之違章事實。又原告與陳謙吉間之往來，依
      被告提示之錢條統計表顯示，期間長達8 、9 年之久 (81
      年至90年)， 獲利亦有千萬元以上，且該等借款來往，不
      論是陳謙吉或匯豐證券公司均未開立扣繳憑單，顯有掩飾
      稅基之故意；而原告自行決策將利息滾入本金湊成整筆金
      額，以利往後計息，並僅領取差額之現金利息，則依社會
      大眾一般知識，亦應知其利息已賺得，只不過將之再為投
      資而已。若謂此等情形不知獲利已取得，縱令無故意，相
      較於社會普遍常識，亦難謂為無過失。故被告以原告漏報
      前開利息所得且無扣免繳憑單，按其所漏稅額處以0.5 倍
      之罰鍰，並未違反「稅務違章案件裁罰金額或倍數參考表
      」規定，亦無裁量怠惰、裁量逾越或裁量濫用之違法情事
      ，亦屬合法。
五、綜上所述，被告以原告88、89年度綜合所得稅結算申報，短
    漏報其源自陳謙吉之利息所得，所為補稅及裁罰處分，揆諸
    首揭規定，均無違誤，訴願決定予以維持，亦無不合，原告
    訴請撤，為無理由，應予駁回。
據上論結，本件原告之訴為無理由，爰依行政訴訟法第98條第3
項前段，判決如主文。
中    華    民    國    95    年     9    月    6     日
                        第二庭審判長法  官  徐瑞晃
                                    法  官  吳慧娟
                                    法  官  蕭惠芳
上為正本係照原本作成。
如不服本判決，應於送達後20日內，向本院提出上訴狀並表明上
訴理由，如於本判決宣示後送達前提起上訴者，應於判決送達後
20日內補提上訴理由書（須按他造人數附繕本）。
中    華    民    國    95    年     9    月    6     日
                                    書記官  李淑貞


司法院資訊處製作；財團法人民間司法改革基金會備份。
